【裁判字號】    99,上訴,1478
【裁判日期】    990827
【裁判案由】    違反毒品危害防制條例
【裁判全文】
臺灣高等法院臺中分院刑事判決        99年度上訴字第1478號
上  訴  人
即  被  告  乙○○
上  訴  人
即  被  告  甲○○
上列上訴人因違反毒品危害防制條例案件，不服臺灣彰化地方法
院98年度訴字第1314號中華民國99年6 月30日第一審判決（起訴
案號：臺灣彰化地方法院檢察署98年度偵字第4585、4593號），
提起上訴，本院判決如下：
    主    文
上訴駁回。
    理    由
一、按依刑事訴訟法第350條、第361條、第362條、第367條規定
    ，不服地方法院之第一審判決而上訴者，須提出上訴書狀，
    並應敘述具體理由，為上訴必備之程式；其所提出之書狀未
    敘述上訴理由，或僅曾以言詞陳述上訴理由者，均應於上訴
    期間屆滿後20日內補提理由書於第一審法院。第一審法院經
    形式審查，認逾期未補提上訴理由者，應定期間先命補正；
    逾期未補正者，為上訴不合法律上之程式，應以裁定駁回。
    倘已提出上訴理由，但所提非屬具體理由者，則由第二審法
    院以上訴不合法律上之程式，判決駁回。而所謂具體理由，
    必係依據卷內既有訴訟資料或提出新事證，指摘或表明第一
    審判決有何採證認事、用法或量刑等足以影響判決本旨之不
    當或違法，而構成應予撤銷之具體事由，始克當之（例如：
    依憑證據法則具體指出所採證據何以不具證據能力，或依憑
    卷證資料，明確指出所為證據證明力之判斷如何違背經驗、
    論理法則）；倘僅泛言原判決認定事實錯誤、違背法令、量
    刑失之過重或輕縱，而未依上揭意旨指出具體事由，或形式
    上雖已指出具體事由，然該事由縱使屬實，亦不足以認為原
    判決有何不當或違法者（例如：對不具有調查必要性之證據
    ，法院未依聲請調查亦未說明理由，或援用證據不當，但除
    去該證據仍應為同一事實之認定），皆難謂係具體理由，俾
    與第二審上訴制度旨在請求第二審法院撤銷、變更第一審不
    當或違法之判決，以實現個案救濟之立法目的相契合，並節
    制濫行上訴（最高法院97年度台上字第892號刑事判決意旨
    參照）。
二、上訴人即被告乙○○、甲○○（下稱被告乙○○、甲○○）
    不服原審判決提起上訴：
  (一)被告乙○○之上訴理由略謂：
  1.原判決主文記載：編號2 至6 之物，均沒收，理由內則僅簡
    略說明：「編號6 所示之夾鍊袋，為被告乙○○所有預備供
    盛裝毒品之用」，但對夾鍊袋如何之係屬預備供販賣毒品所
    用之物，事實欄即無記載，理由欄均未詳敘其所憑之依據，
    亦嫌理由欠備。前開夾鍊袋是否確屬被告乙○○所有並預備
    供販賣海洛因所用之物，因關上訴人有無該部分販賣海洛因
    犯行，前開夾鍊袋能否資為上訴人有本件犯行之佐證，得否
    依毒品危害防制條例第19條第1 項或刑法第38條第1 項第2
    款等規定諭知沒收，於上訴人之利益難謂無重大關係，原審
    未進一步予以究明，並於理由內為必要說明，遽行判決，且
    依前開規定諭知沒收該夾鍊袋尚嫌速斷。
  2.檢察官與辯護人均認本件應論以為集合犯之包括一罪，屬於
    實質上一罪，其理由如下：(1)倚賴毒品成癮而反覆施用毒品
    之犯罪行為，雖屬數犯罪行為，但因其犯罪之特性，可否評
    價為包括之一罪，並非不能深究討論之。(2)學理上所稱「集
    合犯」係指職業性、營業性或收集性等具有重複特質之犯罪
    均屬之，例如經營、從事業務、收集、販賣、製造、散布等
    行為概念（最高法院95年度台上字第1079號判決意旨可資參
    照），由此可知「集合犯」之概念並非我國刑事法所不採者
    。(3)倘行為人已因施用毒品成癮而反覆為同一之吸毒犯行，
    仍應視其具體情形論以「構成要件之行為單數」，而為「包
    括一罪」，僅受一次之刑法評價，自不能徒執廢除連續犯規
    定係從嚴之刑事政策，而謂修法後反覆多次施用毒品行為均
    應予以數罪併罰。(4)被告乙○○既反覆多次販賣海洛因、犯
    罪行為甚為密集，復參諸被告乙○○販賣毒品之時間、地點
    及動機，足認其係基於反覆販賣第一級毒品海洛因之集合性
    犯罪故意，而於密切之時、地反覆延續實行幫助販賣毒品犯
    罪，依社為一般客觀上之觀察，符合一個反覆、延續性之行
    為觀念，揆諸前揭說明，在刑法第56條連續犯規定廢除後，
    被告所為應論以「構成要件之行為單數」中之「集合犯」型
    態，而為「包括一罪」，僅受一次之刑法評價。原審未以一
    罪論處，亦有違誤。
  3.被告乙○○所販賣之毒品一包新臺幣（下同）5 百至1 千元
    ，其重量僅得供施用1 次，足見其非販賣毒品之大、中盤商
    ，僅為貪圖私利，販賣毒品予他人，僅係單純販賣交易毒品
    ，並無施用強暴、脅迫之不法手段，更無向購買毒品之人積
    極催討交易款項，以其情節而論，其惡性尚不如專以販賣毒
    品維生之販毒集團重大，被告等既非販賣毒品之大盤或中盤
    商，其等販賣毒品之刑為尚未造成無可彌補之鉅大危害。相
    較於長期、大量販賣毒品之真正毒梟而言，其對社會秩序與
    國民健康之危害顯然較輕微，倘均科以最輕之法定本刑，未
    免過苛，且無從與真正長期、大量販毒之惡行區別，請衡其
    犯罪情狀，認為若科以最輕本刑，仍屬過重，在客觀上應足
    以引起一般人之同情。原審雖引刑法第59條之規定、毒品危
    害防制條例第17條第2 項減輕其刑，然原判決疏未援用刑法
    第71條第2 項之規定，以較不利於被告之順序，先依毒品危
    害防制條例第17條第2 項減輕其刑，再依刑法第59條遞減其
    刑，顯有適用法則不當之違法（最高法院99年度台上字第20
    3 號、1380號判決要旨參照）。
  (二)被告甲○○之上訴理由略謂：
  1.被告甲○○於本案中就陳冠丞部分，係受其男友乙○○之託
    將毒品交付予陳冠丞，並收取5 百元，而後又將該金額交予
    其男友，被告本身並未獲得任何利益。又高宜琳部分，被告
    甲○○是因其男友乙○○欲交付毒品給高宜琳而陪同乙○○
    到場，被告本身並未有任何實際犯罪行為，更未有何犯罪所
    得。
  2.被告甲○○所販賣為第二級及第三級毒品罪，其法定刑為7
    年以上及5 年以上有期徒刑，雖經減輕其刑，無期徒刑減輕
    為20年以下15年以上有期徒刑，7 年以上有期徒刑減為2 年
    6 月以上有期徒刑，然同為販賣毒品之人，其原因動機不一
    ，犯罪情節未必盡同，或有大盤毒梟者，亦有中、小盤之分
    ，甚或僅止於吸毒者友儕間為求互通有無之有償轉讓者亦有
    之，其販賣行為所造成危害社會之程度自屬有異，法律科處
    此類犯罪，所設之法定最低本刑卻同為「無期徒刑或15年有
    期徒刑」、「7 年以上有期徒刑」，不可謂不重。於此情形
    ，倘依其情狀處以較輕之徒刑，即足以懲儆，並可達防衛社
    會之目的者，自非不可依客觀之犯行與主觀之惡性二者加以
    考量其情狀，是否有可憫恕之處，適用刑法第59條之規定酌
    量減輕其刑，期使個案裁判之量刑，能斟酌至當，符合罪刑
    相當性及比例原則。而本案被告甲○○販賣第二級毒品次數
    僅有1 次，而販賣第三級毒品僅有2 次，且均為小額交易、
    販賣對象僅有2 人，犯罪所得合計僅不到2 千元，且未得到
    任何利益，自其販賣之對象、數量及無獲取任何利益等，犯
    罪情節尚非可與大盤毒梟者等同並論，倘予以宣告法定最低
    度刑期殊嫌過重，客觀上足以引起一般人之同情，其該3 次
    犯罪情狀尚有可憫之處，已如上述，且被告本身並無吸食毒
    品，又無前科，被告實係因交友不慎而受到連累，就該3 次
    販賣毒品罪之犯行，若以法定本刑予以量處，或僅依毒品危
    害防制條例第17條第2 項予以減輕其刑仍有情輕法重之情形
    ，原審固援引刑法第59條之規定予以再減輕其刑，而判處應
    執行有期徒刑2 年，惟原審並未考量被告並未獲得任何利益
    ，純係協助被告楊學文交付毒品予買毒之對象或係陪同被告
    乙○○到販毒現場，被告之犯罪行為實為極低度之犯行，若
    使被告因而入監執行將使被告成為另一個社會問題，爰請求
    鈞院撤銷原判決，更為適當之判決，並予以緩刑之宣告。
三、經查：
  (一)被告因不服地方法院之第一審判決，而向原審法院具狀提出
    上訴狀、上訴理由狀，敘明上訴理由，依刑事訴訟法第361
    條第2項條文、立法修正理由及上開最高法院判決意旨，被
    告倘已提出上訴理由，但所提非屬具體理由者，由第二審法
    院以上訴不合法律上之程式，以判決駁回之。至於上訴理由
    是否具體，係屬第二審法院審查範圍，則不在命補正之列（
    參見法院辦理刑事訴訟案件應行注意事項第162點），合先
    敘明。
  (二)被告乙○○部分：
  1.扣案如原審判決附表五編號六所示之夾鏈袋1 包，業據被告
    乙○○於99年6 月14日原審審理時供承：「夾鏈袋是販賣二
    種毒品分裝用」等語在卷（見原審卷二第51頁），原審判決
    就此雖未於理由欄加以說明，但已於理由欄貳之六之(四)認定
    前開扣案之夾鏈袋為被告乙○○所有預備供盛裝毒品所用之
    物，亦為最後一次犯行後所查獲剩餘之物，依刑法第38條第
    1 項第2 款之規定，於被告乙○○最後一次犯行之主文項下
    宣告沒收（見原審判決第15頁），經核並無違誤。被告乙○
    ○上訴意旨就此所為指摘，形式上雖已指出具體事由，然不
    足以認為原判決有何不當或違法，難謂係具體理由。
  2.原審判決已於理由欄貳之五詳為敘明「按所謂集合犯是指立
    法者所制定之犯罪構成要件中，本就預定有數個同種類之行
    為將反覆實行之犯罪，故將各自實現犯罪構成要件之多數行
    為，論以一罪。觀諸毒品危害防制條例所定販賣毒品罪之構
    成要件，實無從認定立法者本即預定該犯罪之本質，必有數
    個同種類行為而反覆實行之意，故販賣毒品罪難認係集合犯
    ，多次販賣毒品之犯行，自應一罪一罰（最高法院98年度台
    上字第4697、5278號判決意旨參照），是本件公訴人及辯護
    人辯護意旨均認被告等上開犯行，係屬集合犯之實質上一罪
    ，實容有誤會。」（見原審判決第11頁），經核並無違法或
    不當，被告乙○○上訴意旨仍執陳詞，指摘原審未以集合犯
    之概念，對被告乙○○論處一罪云云，不足以動搖原審判決
    認定犯罪事實及量刑之基礎，難認係具體理由。
  3.原審判決已於理由欄貳之五，先適用毒品危害防制條第17條
    第2 項之規定，後適用第59條之規定，依序對被告乙○○減
    輕其刑，並依刑法第70條之規定遞減之（見原審判決第11、
    12頁），經核並無違反刑法第71條第2 項「有二種以上之減
    輕者，先依較少之數減輕之。」之規定，被告乙○○徒憑己
    意，就此部分漫指原審判決不當，亦不足以動搖原審判決認
    定犯罪事實及量刑之基礎，仍難認係具體理由。
  (三)被告甲○○部分：
  1.被告甲○○就原審判決附表二所示販賣第二、三級毒品之犯
    行，業於偵查中及原審審理時坦承不諱，原審判決依據該附
    表二所示之證人陳冠丞、高宜琳於警詢及檢察官偵查中之證
    述，及扣案如原審判決附表五所示之物，暨卷附如原審判決
    附表三、四所示行動電話通訊監察譯文、扣押筆錄、扣押物
    品目錄表、內政部警政署刑事警察局98年7 月24日刑鑑字第
    0980087745號鑑定書，認被告甲○○之自白與事實相符，予
    以認定其犯罪事實（見原審判決第4 頁），經核其認定事實
    並無不當，被告甲○○上訴意旨稱「就陳冠丞部分，係受其
    男友乙○○之託將毒品交付予陳冠丞，並收取5 百元，而後
    又將該金額交予其男友，被告本身並未獲得任何利益。又高
    宜琳部分，被告甲○○是因其男友乙○○欲交付毒品給高宜
    琳而陪同乙○○到場，被告本身並未有任何實際犯罪行為，
    更未有何犯罪所得。」云云，不足以動搖原審判決認定犯罪
    事實及量刑之基礎，難認係具體理由。
  2.原審判決已於理由欄貳之五，先適用毒品危害防制條第17條
    第2 項之規定，後適用第59條之規定，依序對被告甲○○減
    輕其刑，且依刑法第70條之規定遞減之（見原審判決第11、
    12頁），並審酌被告甲○○無視於國家對於杜絕毒品犯罪之
    禁令，明知毒品對於身體健康之戕害，竟為貪圖不法利益，
    販賣予他人施用，危害社會治安及國民健康，並助長施用毒
    品歪風，其因施用毒品而散盡家財、連累家人，或為購買毒
    品鋌而走險者，更不可勝計，本應予以嚴懲；惟斟酌其年輕
    識淺，未能洞悉毒品之危害，法治觀念淡薄，且被告甲○○
    前未曾受有任何刑之宣告，有臺灣高等法院被告前案紀錄表
    、臺灣彰化地方法院檢察署刑案資料查註紀錄表在卷可憑，
    素行堪認良好，於原審審理時均坦承犯行，並考量其販賣毒
    品期間非長，所獲不法利益尚非鉅大，販售毒品數量亦非多
    ，被告甲○○犯罪情節較輕，次數僅有2 次等一切情狀（見
    原審判決第12頁），就被告甲○○所犯販賣第三級毒品罪量
    處有期徒刑1 年5 月、販賣第二級毒品罪量處有期徒刑1 年
    10月，並定其應執行刑為有期徒刑2 年，經核並無違法或不
    當，量刑亦屬妥適。而緩刑為法院刑罰權之運用，旨在獎勵
    自新，祇須合於刑法第74條所定之條件，法院本有自由裁量
    之職權，上訴意旨僅就原審刑罰裁量職權之行使而為指摘，
    不能認以原判決違背法令為上訴理由（最高法院72年台上字
    第3647號判例意旨參照）。是法院就緩刑之宣告與否，本有
    自由裁量之權，被告甲○○徒憑己意，漫指原審判決量刑過
    重及未宣告緩刑為不當，均不足以動搖原審判決認定犯罪事
    實及量刑之基礎，亦難認係具體理由。
  (四)綜上所述，原審判決就認定被告乙○○、甲○○犯罪所憑之
    證據，已經詳細調查審酌，經核並無違背證據法則及論理法
    則。就量刑方面，亦已審酌被告之素行、犯罪一切情狀及其
    犯罪後態度，而量處其刑，經核亦屬妥適，並無過重或過輕
    之情形。被告乙○○、甲○○之上訴理由，均不足以動搖原
    審判決認定犯罪事實及量刑之基礎，難認係具體理由，其2
    人之上訴顯然違背法律上之程式，均應予駁回，並不經言詞
    辯論為之。
據上論斷，應依刑事訴訟法第367 條前段、第372 條，判決如主
文。
中    華    民    國    99    年    8     月    27    日
            刑事第十一庭   審判長法  官   郭  同  奇
                                 法  官   許  冰  芬
                                 法  官   陳  慧  珊
以上正本證明與原本無異。
如不服本判決應於收受送達後十日內向本院提出上訴書狀，其未
敘述上訴之理由者，並得於提起上訴後十日內向本院補提理由書（
均須按他造當事人之人數附繕本）「切勿逕送上級法院」。
                                 書記官   高  麗  淇
中    華    民    國    99    年    8     月    27    日

司法院資訊處製作；財團法人民間司法改革基金會備份。
